臺灣高等法院民事判決
108年度上易字第279號
上 訴 人  張梅蘭（原名張美蘭）    

被上訴人  李豪  
上列當事人間請求返還不當得利事件，上訴人對於中華民國107
年12月20日臺灣臺北地方法院107年度訴字第1253號第一審判決
提起上訴，並為訴之追加，本院於109年4月14日言詞辯論終結，
判決如下：
    主      文
上訴及追加之訴均駁回。
第二審訴訟費用（含追加之訴部分）由上訴人負擔。　　
    事實及理由
一、按第二審訴之變更或追加，非經他造同意不得為之，但請求
    之基礎事實同一者，不在此限，民事訴訟法第446條第1項、
    第255條第1項第2款定有明文。查上訴人起訴主張其將發票
    人元培水電工程有限公司、發票日民國97年8月15日、97年8
    月30日、票據號碼AA0000000、AA0000000號、面額均為新臺
    幣（下同）50萬元之2紙支票（下稱系爭支票）交付予被上
    訴人後，被上訴人卻未交付現金60萬元，依不當得利法則請
    求被上訴人給付60萬元本息，經原審判決敗訴，提起上訴後
    ，另依民法第179條規定，追加備位請求被上訴人返還系爭
    支票，經核追加之訴與原訴皆係本於借款之同一基礎事實，
    雖被上訴人不同意，惟依上開法文意旨，應予准許，合先敘
    明。
二、上訴人主張：伊於97年7月間，持系爭支票欲向訴外人亨奕
    財金顧問有限公司（下稱亨奕公司）借款100萬元，但亨奕
    公司之承辦人即被上訴人以擔保不足而拒絕借款。嗣伊於97
    年7月30日上午某時許，在新竹市東區水利路訴外人張阿妹
    住處，介紹張阿妹與被上訴人認識，並商請張阿妹提供其所
    有坐落雲林縣○○鄉○○段0000000○0000000○0000000地號土地
    及同縣鄉○○段000地號土地（下稱系爭土地）之權狀及印鑑
    證明（下分稱系爭權狀、系爭印鑑證明，下合稱系爭文件）
    為擔保，由伊向亨奕公司借款100萬元，由張阿妹向亨奕公
    司借款600萬元，被上訴人取走系爭支票及系爭文件後雖交
    付收據乙紙予伊，但被上訴人竟於97年7月31日，在新竹市
    建新路之和風餐廳，將60萬元交付張阿妹，伊從未受領60萬
    元，爰依不當得利法則，求為命被上訴人給付60萬元，及自
    起訴狀繕本送達翌日起至清償日止，按年息5％計算利息之判
    決。另於本院追加依不當得利法則，備位求為命被上訴人應
    返還系爭支票之判決。
三、被上訴人則以：伊於97年7月30日上午某時許，在新竹市東
    區水利路張阿妹住處附近，取走系爭支票及系爭文件，並簽
    發收據予上訴人。但上訴人交付系爭支票及系爭文件，是要
    向亨奕公司借款100萬元，亨奕公司審核後要求在系爭土地
    設定抵押權才願借款，因上訴人要求先給現金60萬元，伊才
    於同月7月31日晚上7時許，在和風餐廳內，將現金60萬元交
    給上訴人、張阿妹，經兩人當場點收，張阿妹並簽立授權書
    ，惟伊於97年8月5日，前往辦理設定抵押權時，才知悉系爭
    權狀已報失，上訴人又避不見面，致伊遭亨奕公司解雇。之
    後，亨奕公司之金主魏大雄找張阿妹清償102萬元，並在上
    開授權書增加第5點約定「再領取新臺幣40萬元之費用」，
    表示張阿妹除了原本的60萬元，還有領取40萬元，亨奕公司
    才將系爭支票及系爭文件交給張阿妹，伊並未持有系爭支票
    等語，資為抗辯。
四、原審為上訴人敗訴之判決，上訴人聲明不服，提起上訴，上
    訴聲明：㈠原判決廢棄。㈡被上訴人應給付上訴人60萬元，及
    自起訴狀繕本送達翌日起至清償日止，按年息5％計算之利。
    另於本院追加備位聲明：被上訴人應返還上訴人系爭支票。
    被上訴人答辯聲明：上訴及追加之訴均駁回。
五、上訴人主張被上訴人未交付現金60萬元，因其無法律上原因
    而受有60萬元利益及系爭支票，爰依民法第179條規定，先
    位請求被上訴人給付60萬元本息，備位請求被上訴人應返還
    系爭支票云云，為被上訴人所否認，並以前詞置辯。經查：
　　㈠證人張阿妹在臺灣新竹地方檢察署（下稱新竹地檢署）100
      年度偵續字第13號詐欺案件、101年度偵字第6070號誣告
      案件及臺灣新竹地方法院（下稱新竹地院）101年度訴字
      第289號誣告案件（下稱第289號刑事案件），均證稱：張
      梅蘭於97年7月間，持系爭支票透過李豪要向亨奕公司借
      款，李豪以擔保不足拒絕借款，之後張梅蘭商請伊提出系
      爭文件擔保借款。嗣伊於97年7月31日，在新竹和風餐廳
      與張梅蘭、李豪碰面，陳仕倫則在外等候，李豪將60萬元
      借款交予伊及張梅蘭等語，有新竹地檢署98年度交查字第
      158號〈嗣簽為100年度偵續字第13號詐欺案件〉98年9月10
      日詢問筆錄、98年11月6日詢問筆錄、100年2月10日訊問
      筆錄、新竹地檢署100年他字第1690號〈嗣簽為101年度偵
      字第6070號誣告案件〉101年1月12日訊問筆錄、第289號刑
      事案件102年7月9日審判筆錄可稽（見本院卷二第215至21
      7頁、第225至227頁、第179頁、第247至249頁、第333至3
      34頁）。又證人即亨奕公司金主魏大雄於新竹地檢署100
      年度偵續字第13號詐欺案件100年3月15日偵訊時證稱：當
      初李豪表示張梅蘭急著要用錢，因為土地設定抵押需要三
      到五的工作天，李豪表示張梅蘭希望先借她錢，不要等抵
      押設定後再給錢，所以張梅蘭除了提供張阿妹的系爭文件
      外，另外還提供了2張支票等語（見本院卷二第193至199
      頁），復於第289號刑事案件102年7月9日審理時證稱：當
      時伊是認定張梅蘭要借錢，因為李豪跟伊講這2紙50萬元
      支票是鄉民代表（指張梅蘭）背書的票，我們才同意當天
      就撥款給李豪等語（見本院卷二第381至383頁）。張阿妹
      與魏大雄就上訴人借款緣由之證詞互核相符，堪以採信。
      再者，被上訴人於臺灣苗栗地方法院（下稱苗栗地院）10
      0年度訴字第92號清償債務事件中證稱：原先是張梅蘭拿
      元培公司簽發支票要借款，但元培公司有退票紀錄、徵信
      狀況不好，所以被退件，張梅蘭就找張阿妹提供系爭文件
      擔保。我們看了土地後認為只能借100萬元，系爭支票是
      公司要求張梅蘭提出做為借款之擔保。張梅蘭找張阿妹提
      供擔保，張阿妹從未表示要借錢，伊交付60萬元時，張阿
      妹一直都是擔保人等語（見本院卷二第283至295頁），其
      又於第289號刑事案件102年7月9日審理時證稱：張梅蘭於
      97年間持系爭支票向亨奕公司借錢，亨奕公司認擔保不足
      無法借款，張梅蘭才找張阿妹拿系爭文件來擔保借款，張
      梅蘭說急著要用錢，伊就先給張梅蘭60萬元，尾款則等設
      定抵押才給錢，借款人就是張梅蘭，伊將錢交給張梅蘭、
      張阿妹清點等語（見本院卷二第399至401頁、429至433頁
      ），佐以被上訴人簽立之收據記載：「茲收到張梅蘭、張
      阿妹女士交付支票渣打國際商銀頭份分行帳號030191號支
      票貳張，票號AA0000000及56號，面額新台幣伍拾萬元貳
      張，及雲林縣林內鄉林內段245-307、245-472、000-000○
      筆土地及林內鄉成功段886號土地所有權狀正本肆張、印
      鑑證明正本設定放款無誤，以下空白，收件人李豪，台北
      長安東路1段67號2樓207-208室」等內容（見原審卷第57
      頁）。堪認上訴人提供系爭支票並邀張阿妹提供系爭文件
      為擔保，透過被上訴人向亨奕公司借款100萬元，被上訴
      人亦將60萬元交付上訴人、張阿妹當場清點，上訴人主張
      其非借款人，被上訴人亦無交付60萬元而受有不當得利云
      云，並不可取，則其依民法第179條規定，請求被上訴人
      給付60萬元本息云云，自無可取。 
　　㈡證人張阿妹於新竹地檢署101年度偵字第6070號誣告案件、
      100年度偵續字第13號詐欺案件及第289號刑事案件，證稱
      ：因李豪、魏大雄要求伊及張梅蘭清償借款，伊及張梅蘭
      才於97年9月22日，在雲林縣斗六地政事務所，同意同列
      為抵押權設定契約書之債務人，設定抵押權予吳明坤，並
      於同年月25日，在雲林縣斗六市之林瑞興代書事務所內，
      由伊及張梅蘭共同簽發面額198萬元本票向吳明坤借得198
      萬元，伊旋以借得款項代張梅蘭清償該100萬元借款債務
      （含利息共102萬元），剩餘款項則由張梅蘭取走，因伊
      已代張梅蘭清償該100萬元本息債務，魏大雄就在張梅蘭
      面前，將系爭支票交給伊收執。之後，伊向張梅蘭、陳仕
      倫追討債務，均置之不理，伊於98年7月29日提示系爭支
      票，然因存款不足遭退票等語，有上開偵查詢問筆錄及刑
      事審判筆錄可稽（見本院卷二第215至217頁、第225至227
      頁、第179頁、第247至249頁、第335至334頁）。核與證
      人魏大雄於100年度偵續字第13號詐欺案件100年3月15日
      偵查時證稱：申辦系爭土地抵押時，發現系爭權狀已經報
      遺失，無法設定抵押，又聯絡不上李豪，後來我們問張阿
      妹為何系爭權狀會報遺失，她說是張梅蘭教她這麼做的，
      張阿妹表示錢都被張梅蘭拿走了，後來是伊跟張阿妹、張
      梅蘭一起去雲林辦土地設定抵押向別人借190幾萬，伊拿
      走100萬元，因為張阿妹拿土地出來借款，也當場把錢還
      給我們，所以伊就將系爭支票及系爭文件交給張阿妹，張
      梅蘭在場也知道此事等語（見本院卷二第195至197頁），
      其於第289號刑事案件102年7月9日審判時證稱：伊、張阿
      妹、張梅蘭是用系爭土地之權狀設定抵押198萬元，代書
      將102萬交給張阿妹，轉交給伊，伊拿到102萬元後，就將
      系爭支票、保管條交還給張阿妹等語大致相符（見本院卷
      二第385至397頁），復參以被上訴人在苗栗地院100年度
      訴字第92號清償債務事件100年2月17日審理時證稱：因張
      阿妹交付之系爭權狀遭申報遺失致無法設定抵押權，遂要
      求張梅蘭、張阿妹清償借款，張阿妹便代張梅蘭清償積欠
      債務共102萬元，魏大雄就將系爭支票交給張阿妹等語（
      見本院卷二第291至293頁）。可見張阿妹於97年9月25日
      ，代上訴人清償100萬元借款債務後，魏大雄在上訴人面
      前將系爭支票交付張阿妹，並非被上訴人所為，且被上訴
      人現未持有系爭支票，則上訴人主張被上訴人將系爭支票
      交付張阿妹，依民法第179條規定，追加請求被上訴人交
      付系爭支票云云，亦無可取。　
六、綜上所述，上訴人依民法第179條規定，請求被上訴人應給
    付60萬元，及自起訴狀繕本送達之翌日起至清償日止，按年
    息5％計算之利息，為無理由，不應准許。從而，原審所為上
    訴人敗訴之判決，及駁回假執行之聲請，於法並無違誤。上
    訴論旨指摘原判決不當，求予廢棄改判，為無理由，應予駁
    回。另上訴人依民法第179條規定，追加請求被上訴人返還
    系爭支票部分，亦為無理由，應併予駁回。
七、本件事證已臻明確，兩造其餘之攻擊或防禦方法及所用之證
    據，經本院斟酌後，認為均不足以影響本判決之結果，爰不
    逐一論列，附此敘明。
八、據上論結，本件上訴及追加之訴均為無理由，依民事訴訟法
    第449條第1項、第78條，判決如主文。
中　　華　　民　　國　 109　　年　　4 　　月　　28　　日
                  民事第四庭    
                      審判長法  官  傅中樂
                            法  官  周祖民
                            法  官  趙伯雄
正本係照原本作成。
不得上訴。
中　　華　　民　　國　　109 　年　　4 　　月　　28　　日
　　　　　　　　　  　　　　書記官  陳韋杉